臺灣臺北地方法院刑事判決　　　　　　　　93年度自字第93號
自　訴　人　丙○○
自訴代理人　張家琦　律師
　　　　　　林鳳秋　律師
被　　　告　己○○
　　　　　　丁○○
　　　　　　戊○○
上三人共同
選任辯護人　洪嘉呈律師
上列被告等因業務過失傷害案件，經自訴人提起自訴及臺灣臺北
地方法院檢察署就同一事實移送併辦（92年度偵字第14989 號）
，本院判決如下：
    主      文
己○○、丁○○、戊○○均無罪。
    理      由
一、自訴意旨略以：如附件自訴狀所示。自訴代理人張家琦律師
    於93年10月11日準備程序中以言詞及93年12月13日書狀補充
    修正如下：
    （一）被告己○○係自訴人主治醫生，於91年3 月19日早上
          8 時30分至9 時間，對自訴人的症狀可以預見其是闌
          尾炎（即盲腸炎），未給予進一步處置。
    （二）被告丁○○於91年3 月19日下午3 時許，主觀上已預
          見自訴人有盲腸炎可能，卻未立即檢查和處置。
    （三）被告丁○○於91年3 月20日凌晨1 時許，自訴人狀況
          危急時，未立即至現場做診療應盡之義務，遲至3 時
          30分至4 時間許，才到現場。
    （四）於91年3 月20日凌晨，被告丁○○以超音波發現自訴
          人罹患闌尾炎後，被告己○○及戊○○未立即到現場
          診療，僅以電話與自訴人討論早晨7 時再進行手術；
          且手術中未給予腹膜腔充足的沖洗清潔，未給予施作
          細菌培養。
    （五）於91年3 月21日後，自訴人有明顯腹膜炎跡象，且腹
          部超音波仍有積液，被告戊○○、己○○未給予適當
          處置，自訴人腹膜炎壞死情形。
    （六）被告己○○於91年4 月1 日，自訴人轉診國泰醫院時
          ，未依法開立轉診病歷摘要，致國泰醫院未能立即掌
          握自訴人完整狀況。
    因認被告己○○、丁○○、戊○○涉有刑法第284 條第2 項
    業務過失傷害罪嫌云云。
二、按犯罪事實應依證據認定之，無證據不得推定其犯罪事實；
    不能證明被告犯罪者，應諭知無罪之判決，刑事訴訟法第
    154 條、第301 條第1 項分別定有明文。又所謂認定犯罪事
    實之證據，係指足以認定被告確有犯罪行為之積極證據而言
    ，如未發現相當證據，或證據不足以證明，自不能以推測或
    擬制之方法，以為裁判基礎。且自訴人之指訴，係以使被告
    受刑事訴追為目的，是其陳述是否與事實相符，仍應調查其
    他事實以資審認，始得為不利被告之認定。再認定不利於被
    告之事實，需依積極證據，茍積極證據不足為不利於被告事
    實之認定時，即應為有利於被告之認定，更不必有何有利之
    證據。次按，刑事訴訟上證明之資料，無論其為直接證據或
    間接證據，均須達於通常一般人均不致於有所懷疑，而得確
    信其為真實之程度，始得據為有罪之認定，若其關於被告是
    否犯罪之證明未能達此程度，而有合理性懷疑之存在，致使
    無從形成有罪之確信，根據「罪證有疑，利於被告」之證據
    法則，即不得遽為不利被告之認定，其以情況證據（即間接
    證據）斷罪時，尤須基於該證據在直接關係上所可證明之他
    項情況事實，本乎推理作用足以確證被告有罪，方為合法，
    不得徒憑主觀上之推想，將一般經驗上有利被告之其他合理
    情況逕予排除，此觀諸最高法院76年台上字第4986號、32年
    度上字67號判例意旨亦甚明顯。另法院固應依職權調查證據
    ，但並無蒐集證據之義務，法院調查之範圍以審判中案內所
    存在之一切證據為限，案內所不存在之證據，即不得責令法
    院為發現真實，應依職權從各方面詳加蒐集、調查，亦經最
    高法院87年度台非字第1 號判決闡釋在案。
三、按刑法第284 條第2 項前段業務過失傷害罪，乃以怠於業務
    上必要之注意為成立要件。在醫療過失案件，醫護人員對於
    所醫護病人之傷害是否應負業務過失傷害之罪責，端視其有
    無刑法上之過失而定，即須醫護人員對於該傷害結果之發生
    是否有所預見，且於當時情況下，以斯時之醫療水準、設備
    ，醫護人員之經驗等主、客觀因素綜合判斷，是否有預見及
    避免結果發生之可能性。倘醫護人員所為之醫療行為並無缺
    失，無悖於醫學知識及現行醫療常規，即難認為有過失。復
    按刑法上之過失，係行為人對於構成犯罪之事實，按其情節
    ，應注意並能注意而不注意而言，且其過失行為與結果間，
    在客觀上有相當因果關係始得成立。所謂相當因果關係，係
    指依經驗法則，綜合行為當時所存在之一切事實，為客觀之
    事後審查，認為在一般情形下，在此環境、有此行為之同一
    條件，均可發生同一之結果者，則該條件即為發生結果之相
    當條件，行為與結果即有相當之因果關係。反之，若在一般
    情形下，有此一條件存在，而依客觀之審查，認為不必皆發
    生此結果者，則該條件與結果並不相當，不過為偶然之事實
    而已，其行為與結果間即無相當因果關係，亦為最高法院76
    年度台上字第192 號判例所揭示意旨。
四、本件自訴人認被告3 人涉犯業務過失傷害罪嫌，除其個人片
    面指訴外，無非係以自訴人先生乙○○之證述，及91年3 月
    19日急診護理評估表、急診護理記錄、丁○○於19日看診懷
    疑有盲腸炎可能之記錄、中山醫院病理切片報告、3 月26日
    電腦斷層報告、中山醫院4 月2 日護理記錄、4 月2 日己○○所開立之診斷書、國泰醫院之病理組織切片報告、國泰醫
    院之診斷書、clinical surgeon第321 頁、wil lams
    obstertics（婦產科教科書聖經第21版第1282頁、wil lams
    obstertics（婦產科教科書聖經第20版中文版）及婦產科學
    精義第140 頁、自訴人於8 時34分到達中山醫院急診用之看
    病收據、原排定於3 月19日之超音波檢查收據被告丁○○醫
    師之3 月20日之病歷記錄、剖腹手術說明同意書及自費同意
    書等文件，為其主要論據。
五、訊據被告己○○、丁○○、戊○○三人均堅決否認其醫療行
    為之過程，有何業務上之過失，分別辯稱：
（一）被告己○○陳述如下：病人在3 月19日到醫院急診時是內
      科急診，因為他有懷孕，所以就通知我到急診室，在病歷
      上記載病人是腸胃道症狀，不是產兆，就由內科大夫照顧
      。病人留觀後並沒有改善，急診室又安排我下午門診時會
      診，因為病人症狀沒有改善，但還是非產科症狀，仍是屬
      於內科病症，我也沒有叫病人回去。到晚上時，雖然內科
      沒有通知我，但我還是有主動去看病人。3 月20日凌晨零
      時30分病患護理記載我有到場，病人仍然沒有產兆，我離
      開後，如果病人有內科的病症發生問題，也是通知內科醫
      生，後來是外科通知我要會同婦科剖腹產，我先剖腹產將
      嬰兒接生出來後，由外科接手開刀。樂大夫出國後，醫院
      還是有外科的大夫在，因為病人腹部還是有剖腹產的傷口
      ，所以樂大夫出國後，我還是每天有去診視病人，基本上
      樂大夫出國後，外科的人還是會繼續照樂大夫原有的醫囑
      來繼續治療病人，但是在3 月31日至4 月1 日間，我們還
      是有幫自訴人驗血及做細菌培養，有照Ｘ光、超音波，31
      日時還有加一種抗生素，所以並非如自訴人所講我們沒有
      處置。至4 月1 日病人表示自動轉院去國泰，4 月2 日國
      泰有床才走。所以在4 月1 日之後，中山醫院也只能做到
      這些，及安排自訴人轉院，這段期間，我們還是有在幫自
      訴人在治療。在4 月1 日國泰醫生也有來我們醫院看病歷
      及Ｘ光片等，這些在病歷都有記載（4 月1 日上午11時10
      分病人要求國泰醫院鄭醫生看病歷及Ｘ光片等），所以不
      能說國泰醫生說都不知道我們醫院有處理的這些情形等語
      。
（二）被告丁○○陳述如下：3 月19日我收到通知單大約2 點多
      ，下午3 點我上來看自訴人，我幫他問診做檢查；檢查完
      ，張先生有問我有沒有可能是盲腸發炎，我跟他講比較像
      是腸胃炎的現象，因為位置不符合，後來我開住院證給他
      ，目的是要觀察等候有病變要檢查，我把所有的記錄寫在
      門診紀錄內，他辦住院時大約4 、5 點；另外內科張明
    　才醫生，大約在這時間有來過，並問診、檢查並摸肚子，
      並記載在病房記錄上，他診斷的是腸胃炎；我當時最主要
      的診斷是急性腸胃炎，盲腸炎是一個可能，但可能還有其
      他的可能。因盲腸炎的症狀不是很明顯，所以才會要觀察
      ，因為大部分的盲腸炎都是從上腹痛到下腹痛，因為照超
      音波需要空肚子，要用10點5 的探頭，自訴人住院時我認
      為馬上要做盲腸超音波的話也看不出來，而且我診斷是急
      性腸胃炎，沒有馬上照超音波。我收到醫院通知病人情況
      有發燒現象，我馬上過來病房，摸自訴人肚子，肚子摸後
      感覺她右下腹有疼痛現象，所以我安排照盲腸超音波，超
      音波照完發現是有盲腸發炎的現象，此時我通知家屬，跟
      己○○聯絡，通知外科。病人開過刀後轉給外科，3 月25
      日我幫她照超音波，超音波照完，我發現右下腹盲腸開刀
      部分有積液，大概位置在腎臟部位，3 月27日再照超音波
      以後我發現積液比較少，最後3 月31日看到的比上二次還
      少，位置都是在右下腹等語。
（三）被告戊○○陳述如下：事實上，病人一開始並不是外科病
      人，我是3 月20日早上4 點半做完超音波以後被通知，才
      知道有外科的問題。我在5 點鐘以前就到醫院，檢查病人
      後，親自告訴病人跟家屬需要開刀。會診紀錄手術前的醫
      囑全部是我親筆開的；我聯絡黎醫師後，病人家屬要求要
      剖腹生產，我就先聯絡開刀房，再聯絡麻醉醫生、小兒科
      醫生及助手，我不記得何時看到己○○醫師，一般都是先
      作剖腹產，再做闌尾炎手術，我們都在手術房待命，我記
      得病人送進開刀房前就看到己○○；我建議這一類的手術
      需要黎大夫一起照顧。另外中山醫院正常手術房開刀時間
      是8 點鐘，剖腹產後，做拿盲腸的手術，發現自訴人的盲
      腸破掉了，而且腹腔內裡面有膿，於是我將盲腸切除，把
      膿用抽吸器抽乾淨，並放了引流管，一根放在肝臟下面，
      一根放在骨盆腔裡。沒有做腹腔沖洗，因為腹腔沖洗的動
      作有些人不贊成，如果發現感染是在右下腹部，容易沖洗
      到腹部的其他部位造成感染的擴散，所以有些人會反對，
      但是抽吸就比較沒有這些問題，我手邊有份2001年的教科
      書上面有提到說沖洗並沒有證據使結果更好。我過去在國
      外讀書時，就被教導不要沖洗。另在抗生素的選擇方面應
      按照預期的病源（細菌），按經驗使用，遠端的小腸及大
      腸的穿孔需要使用革蘭式陰性的嗜氧菌，例如大腸桿菌及
      腸道絕對厭氧菌，例如Ｂ‧ＦＲＡＧＩＬＩＳ。我有另一
      本教科書上面寫對於輕度及中度感染，使用一種第二代的
      環苞素或者半合成的盤尼西林是合理的，對於嚴重的感染
      使用ＡＭＩＮＯＧＬＹＣＯＳＩＤＥ（例如ＧＭ）及對抗
      厭氧菌的抗生素例如ＭＥＴＲＯＮＩＤＡＺＯＬＥ是一個
      很好的選擇，我所使用的抗生素就是書上寫的治療嚴重腹
      膜炎的二種抗生素。開完刀後第二天、第三天最高只到39
      度，國泰醫院的醫師也告訴自訴人開完刀第二、三天發燒
      是正常現象，第三天病人的溫度就已經完全回復到正常，
      第四天的傍晚又有到38點5 度，所以在3 月25日當天就做
      了超音波，超音波發現體內有積液，我親自聯絡放射科李
      主任，同時請他準備必要的電腦斷層下的穿刺，這個做法
      跟國泰醫院是一樣的，國泰醫院雖然當天做電腦斷層，但
      是國泰醫院的紀錄上面寫，如果要做穿刺，一定要等到第
      二天，做了電腦斷層後，李主任認為體內的積液不多，可
      以用位置引流的方式及加抗生素控制，結果我們另外加上
      抗生素以後，3 月27、28、29日病人的體溫是正常的，而
      且可以看出沒有用退燒藥，而且到29日以後，即使病人下
      午有一點微燒，也都是有38度，只有一次到38點2 度，這
      是29日晚上，所以發燒的問題也不像自訴人講的。外科醫
      生並不是每個毛病都要開刀，如果有用不是開刀的方法治
      療，寧願讓病人少一點痛苦。自訴人說曾醫生是我的助手
      ，但曾醫生是腸胃科的主治醫生，地位完全跟我一樣。自
      訴人說的「綠膿桿菌」死亡率七、八成，我希望他拿出醫
      學證據來，我在處理過程中，盡心盡力，還受到誣蔑實在
      很冤枉，但我們所做的及紀錄都經過醫療鑑定委員會的委
      員看過，希望能還我們清白等語。
六、按過失犯並無連續犯問題，本院審酌自訴人於93年4 月9 日
    所提之自訴狀，主要陳述自訴人於91年3 月19日至中山醫院
    急診，至4 月2 日轉診至國泰醫院之就醫經過；至被告3 人
    何行為涉有醫療過失，該自訴狀陳述並不明確；本院基於被
    告防禦權行使便利，自訴範圍必須明確，遂於93年10月11日
    準備程序中，就被告何行為涉及醫療業務過失傷害之構成要
    件，要求自訴代理人陳明；自訴代理人張家琦律師始當庭以
    言詞陳述被告等人有六次過失行為；本院依自訴人代理人該
    次陳述、93年12月13日補充修正書狀及辯護人洪嘉呈律師於
    93年11月11日所提辯護狀，逐一探討被告等人是否涉有醫療
    過失，分述如后：
（一）被告己○○係自訴人主治醫生，於91年3 月19日早上8 時
      30分至9 時間，對自訴人的症狀可以預見其是盲腸炎，未
      給予進一步處置，認為有過失。
  經查：
  １、自訴人於91年3 月19日上午8 時35分，已懷孕38週，因腹
      痛、嘔吐至中山醫院急診室求診，係由急診室之范醫師負
      責醫療（詳被證12），並非被告己○○。被告己○○係產
      科醫生因曾為自訴人做產前檢查，經醫院同仁的通知，獲
      知自訴人於急診室就診並留院觀察，即前往探視，並立即
      於急診室裝置胎兒監視器觀察及施以內診。並判斷當時自
      訴人子宮口未開，且無規則子宮收縮，其腹痛、嘔吐等現
      象並非臨盆前兆，應與婦、產科無關（詳被證12）。
  ２、3 月19日下午，自訴人於急診室之觀察時間屆滿；自訴人
      再至門診掛號婦產科檢查時，由於自訴人仍無產兆，但因
      自訴人之腹痛、嘔吐等腸胃道症狀仍持續，被告己○○建
      議自訴人轉診腸胃科（詳被證13護理記錄），嗣經被告丁○○醫師（腸胃科）收容住院（詳被證13）。
  綜上，被告己○○係婦產科醫生，而醫療科別之分類，甚為專
  精。本案中自訴人，於懷孕38週發生闌尾炎，實在不易診斷，
  本案被告己○○係婦產科，不論其是否為自訴人急診之主治醫
  生，其於斷定自訴人之腹痛、嘔吐症狀並非生產徵兆後，主動
  聯絡腸胃科醫師之被告丁○○，由被告丁○○接手診療，此一
  措施並無違失；且被告己○○所負責之剖腹產順利，胎兒亦平
  安健康，足證被告己○○所負責之「婦產科」部分，完全無醫
  療疏失；另台灣台灣地方法院檢察署檢察官將本案送行政院衛
  生署醫事審議委員會鑑定，該醫事審議委員會於92年12月24日
  以編號00000000號鑑定報告書「下稱鑑定報告書」回函亦未論
  及被告己○○所負責之「婦產科剖腹產手術部分，此並非疏漏
  ，而是被告己○○所負責之「婦產科」部分，確無醫療疏失。
（二）被告丁○○於91年3 月19日下午3 時許，主觀上已預見自
      訴人有盲腸炎可能，卻未立即檢查和處置，認為有過失。
      經查：
  １、鑑定報告書指出「懷孕期間之闌尾炎診斷，本就相當困難
      ，因闌尾之位置會因子宮長大而改變」（見鑑定報告書第
      9 大段第4 小段）。
  ２、自訴人至中山醫院急診室時已懷孕38週，於91年3 月19日
      下午住院後，隨即先後由張明才醫師及被告丁○○診斷自
      訴人腹痛、嘔吐症狀之可能病因為急性胃炎疑膽結石
      闌尾炎懷孕38週（詳被證1 ，另鑑定報告書第8 大段
      第八、九行亦有登載）。因自訴人當時未發燒，僅陳述胃
      部、肚臍部位疼痛，被告丁○○先以觸診，判斷自訴人腹
      痛部位與闌尾炎位置並不相符，先開立口服藥及點滴觀察
      是否為腸胃炎，並安排超音波之檢查，因超音波之檢查，
      最好係空腹狀態，故預計隔日（3 月20日）早上進行超音
      波檢查。
  ３、鑑定報告書指出「右腹或上腹疼痛，可能之病因包括胃炎
      、肝炎、消化性潰瘍、膽道結石、胰臟炎、腸炎、泌尿系
      統疾病……等。醫師不可能立刻予以安排所有檢查，但會
      依專業判斷，先從認定可能性較高之疾病著手檢查，或先
      行藥物治療。有時藥物治療，也是輔助診斷的方式之一。
      」（見鑑定報告書第9 大段第2 小段第1 點）。
  ４、自訴代理人就其主張「懷孕婦女疑似罹患闌尾炎，必須立
      即開刀，即使錯開刀，也比延遲開刀好」，並提出醫學著
      作為憑，充其量亦屬醫療方式中的一種；更何況，自訴代
      理人提出WILLIAMS OBSTETRICS （詳自證15），亦未表示
      可未經診斷確認病因就可立即開刀，該書反而提出利用分
      級壓迫超音波以求正確預言闌尾炎。
　５、依被告丁○○於91年3 月20日凌晨4 時13分所施作之超音
      波報告，記載「…No fluid…」（詳被證9 背面第6 點最
      一行），意指沒有液體（即闌尾並未破裂），故此時闌尾
      既未破裂，當無引起自訴代理人提出WILLIAMS
      OBSTETRICS  書中所指全面性腹膜炎之慮，故本案實無自
      訴代理人所認為應該於疑似闌尾炎時，毋須確認病因即應
      逕行開刀之理。
  綜上，被告丁○○慎重的逐步排除自訴人之可能病因後，始確
  定自訴人病因為闌尾炎，此乃正確之醫療措施，行政院衛生署
  之鑑定報告並未指摘被告之醫療措施有任何過失；是不得僅因
  被告丁○○有預見自訴人可能為闌尾炎，即認為有過失。
（三）被告丁○○於91年3 月20日凌晨1 時許，自訴人狀況危急
      時，未立即至現場做診療應盡之義務，遲至3 時30分至4
      時間許，才到現場，認為有過失。
  經查：
  自訴人原先係預計隔日（3 月20日）早上進行超音波檢查。於
  3 月20日凌晨2 時30分至2 時50分之間，自訴人開始發燒（詳
  見被證10之護理記錄）；除有內科值班醫師前赴病房外，被告
  丁○○於2 時30分至2 時50分之間，於汐止家中被醫院護理人
  員召回，據證人乙○○93年11月2 日證稱「接近3 點半曾醫師
  來到病房」，顯見被告丁○○於接獲通知後，立即至中山醫院
  ，進行超音波檢查，因自訴人陳述疼痛部位仍係上腹部，故先
  行檢查位於上腹部之肝臟、膽囊等部位，經超音波檢查結果，
  確定並非肝臟、膽等部位病變造成自訴人之疼痛，自訴人接著
  發生右下腹部疼痛，經超音波儀器檢查結果，終於4 時13分確
  定為闌尾炎（詳被證9 之超音波記錄），立即會診被告戊○○
  （外科）；依上述流程，被告丁○○毫無任何遲延情事，並無
  任何過失可言。
（四）於91年3 月20日凌晨，被告丁○○以超音波發現自訴人罹
      患闌尾炎後，被告己○○及戊○○未立即到現場診療，僅
      以電話與自訴人討論早晨七時再進行手術；且手術中未給
      予腹膜腔充足的沖洗清潔，未給予施作細菌培養，認為有
      過失：
　１、依護理記錄所載，91年3 月20日凌晨，於自訴人病況發生
      變化前之零時30分許，被告己○○仍曾主動前往病房探視
      自訴人（詳被證10）。自訴人病況發生變化之後，因自訴
      人已屬內科病患，故除非內科要求婦產科會診，否則，此
      時應由內科診視。被告丁○○檢查證實自訴人之病因係闌
      尾炎後，因須以手術切除闌尾，故自訴人再轉成外科病患
      ，被告己○○經由被告戊○○告知自訴人要求同時進行剖
      腹產，故被告己○○於戊○○告知後，即自家中前往中山
      醫院，並於手術室內待命，繼而進行剖腹產手術，並無過
      失。
　２、自訴人之闌尾炎於3 月20日清晨4 時13分，由被告丁○○
      檢查證實後，由護理人員告知被告戊○○會診，戊○○於
      5 時前抵達醫院，5 時30分完成所有診斷，再度確認自訴
      人之病因為闌尾炎，乃當面告知自訴人及其家屬，必須手
      術治療以摘除闌尾，此從91年3 月20日5 時30分護理記錄
      記載「急病會」，當中所載「病」即指病房之意，該護理
      記錄並登載「外科Dr戊○○視診pt（病患之意），囑予以
      緊急行闌尾切除術」（詳被證10）；故自訴代理人及證人
      乙○○指稱被告戊○○未親赴病房，顯非實在。
  ３、由於自訴人已懷孕38週，且自訴人及其家屬亦主動要求進
      行剖腹產，故被告戊○○立即進行手術前之準備，包括加
      速靜脈輸液速度、皮膚準備、通知麻醉科醫師、婦產科醫
      師、小兒科醫師等，均由被告戊○○聯絡進行（詳被證11
      ），早晨6 時40分完成所有手術準備事項，早晨七時即由
      被告己○○醫師先進行剖腹產，胎兒順利娩出，被告戊○○醫師（外科）則全程於手術室待命，準備接手進行闌尾
      炎手術，過程均有護理記錄及醫囑單可憑，故自訴代理人
      指稱被告戊○○未立即到現場診療，僅以電話與自訴人討
      論云云，顯與事實嚴重不符。
  綜上，丁○○、戊○○及己○○等人一連串診斷並進行手術之
  速度，未有任何耽擱，鑑定報告書甚至表示「中山醫院各科醫
  師均依學理處置，甚至半夜前往診視並患，實不應將病患闌尾
  炎併破裂歸責於中山醫院各位醫師」。至自訴人指稱被告己○○及戊○○開刀後，未給予腹膜腔充足的沖洗清潔及未給予施
  作細菌培養；惟自訴人並未提出剖腹產及闌尾炎手術，一定要
  作腹膜腔充足沖洗清潔及施作細菌培養的積極證據。
（五）於91年3 月21日後，自訴人有明顯腹膜炎跡象，且腹部超
      音波仍有積液，被告戊○○、己○○未給予適當處置，自
      訴人腹膜炎壞死情形，認為有過失。
  １、自訴人於91年3 月20日清晨進行手術當中，發現闌尾已經
      破裂有感染現象，故有放置二條引流管（一條置於骨盆腔
      、一條置於肝下），手術後以頭部抬高30度之方式引流，
      並以兩種抗生素（分別治療嗜氧菌及厭氧菌之感染）控制
      感染情況，避免肝臟下方等臟器間之隙縫發生膿瘍，此種
      抗生素之使用方法為大部分教科書所建議（詳被證6）。
      自訴人於手術後第一天及第二天有高燒現象，由於自訴人
      之闌尾有感染現象，故此一情況經常併同發燒之症狀（鑑
      定報告書第9 大段第3 小段第1 點亦有記載相同意見），
      而被告戊○○所採取之闌尾切除及引流措施，確實讓自訴
      人於手術後第三天（即3 月23日）體溫回歸正常。手術後
      第四天（即3 月24日），自訴人又開始發燒，經腹部超音
      波檢查，發現右側腎臟及肝臟下方有液體，當時懷疑為肝
      下膿瘍，被告戊○○會診放射科甲○○主任並安排電腦斷
      層檢查，發現積水（分泌物）不多，被告戊○○參酌放射
      科李主任之建議，利用原闌尾炎摘除手術所放置於自訴人
      體內之引流管，採取改變體位做姿態引流，希冀藉姿態之
      改變，讓膿瘍經引流管流出，並改以第三代頭芽孢菌素（
      抗生素之一種）控制膿瘍之情況（國泰醫院亦是使用相同
      抗生素），若無改善，再考慮以經皮下穿刺引流（鑑定報
      告書第九大段第三小段第二點亦同此見解），結果3 月27
      日、28日，自訴人之體溫於未使用退燒藥之情況下，均未
      超過38度，3 月31日再以腹部超音波檢查，肝下膿瘍已看
      不見，足認被告戊○○所進行之處置並無過失。
　２、依鑑定報告書記載「闌尾炎切除手術後，若闌尾破裂，導
      致局部或彌漫性腹膜炎，則術後會有發燒現象，術後發燒
      並非罕見」，而「術後雖併發膿瘍，但中山醫院之處置，
      仍為學理上正確之所為」。再查，自訴人於91年4 月2 日
      主動轉診至國泰醫院後，國泰醫院亦未採取立即開刀，國
      泰醫院於4 月3 日，亦會診Ｘ光科鄭慶民醫師，評估是否
      可以做電腦斷層下穿刺引流，鄭慶民醫師之意見為「請查
      原來引流管的功能，如果引流管的功能良好，我們便不須
      處置，否則我們可以再放一條引流管或用穿刺抽取積液」
     （詳 被證2）， 顯見國泰醫院亦是先採取引流措施觀察，
      與被告戊○○所採取措施並無二致，更足證自訴人在中山
      醫院期間並無『非立刻手術不可』之情況，是以自訴代理
      人指稱被告戊○○卻未給予適當處置，顯與事實不符。
  ３、本件自訴人因闌尾破裂，導致腹膜炎，與負責剖腹產手術
      的被告己○○無關，併予指明。
（六）於91年4 月1 日，自訴人轉診至國泰醫院時，被告己○○
      未依法開立轉診病歷摘要，致國泰醫院未能立即掌握自訴
      人完整病況，認為有過失：
  １、91年4 月1 日自訴人主動要求轉診至國泰醫院前，自訴人
      要求影印病歷，被告不僅同意照辦，且在自訴人都還在中
      山醫院，國泰醫院的鄭醫師即逕自前來中山醫院診視自訴
      人，並要求提供Ｘ光片，被告站在病患之利益考量，亦同
      意照辦（詳被證14）。
  ２、至「轉診病歷摘要」確有開立，附於卷內（詳辯護人洪嘉
      呈律師於93年11月16日所提陳報狀），顯見自訴人指訴不
      實。
七、按被告之行為是否有刑法上之「過失」，其認定固屬法院之
    職權；惟醫護人員就具體個案之處置及治療是否正確、適當
    ，其醫療行為是否有「缺失（或疏失）」，即有無違背醫學
    知識及醫療常規，則屬醫學上之專門學問，非有醫學研究之
    人予以診療鑑定，不足以資斷定，非可僅由未具醫學專門學
    識之法院或個人依短暫、片段之訊問、觀察即可判斷。再鑑
    定係屬專門知識及經驗之範疇，對於法院之審判固並無絕對
    拘束力，然經法院本於職權調查其他證據核與待證事實相符
    ，亦非不得採為判決之基礎。且受囑託鑑定之機關，其綜合
    卷內相關證據資料判斷，所出具之鑑定書，自有證據力，在
    別無積極證據證明其鑑定有瑕疵時，不得遽指為推測、迴護
    之詞而不予採信。自訴人代理人質疑本件鑑定不足採信云云
    ，亦乏依據，其請求再送鑑定及聲請傳訊行政院衛生署醫政
    處處長薛瑞元、台灣外科醫學會理事長陳敏夫、台灣婦產科
    醫學會理事長李茂盛及中華民國放射線醫學會理事長張政彥
    等人；因行政院衛生署就本案之鑑定意見，實已甚為充分，
    應無再鑑定之必要；至於自訴代理人聲請專家證人到庭做證
    ，由於該專家證人未明本案事實，其所表示之意見，未必如
    行政院衛生署之鑑定意見深入，故亦無必要，附此敘明。
八、依證據法則言之，自訴人之指訴本係以令被告受不利判決為
    主要目的，自不得僅以其片面之陳述，遽為不利被告之認定
    。加以經臺灣臺北地方法院檢察官將自訴人於中山醫院及國
    泰醫院接受診療過程之病歷資料，送行政院衛生署醫事審議
    委員會鑑定，經醫事審議委員會審議所提出之鑑定意見認為
    「無法認定中山醫院各位醫生有醫療疏失」。綜上，足證被
    告己○○、丁○○、戊○○等三人所辯醫療行為均屬正當，
    且無延誤等語，尚堪採信。此外，本院復查無其他積極證據
    足認被告己○○、丁○○、戊○○等三人有何自訴人所指之
    業務過失傷害犯行，實難僅憑自訴人之指訴，遽入被告三人
    於罪；揆諸前開說明，因均不能證明被告三人有何注意義務
    之違反，依法自應為被告三人無罪之判決。
九、臺灣臺北地方法院檢察署移送併辦（92年度偵字第14989 號
    ）部分，查與本件自訴人提起自訴之業務過失傷害部分，係
    屬同一事實，本院自得併予審理，併此敘明。
據上論斷，應依刑事訴訟法第343 條、第301 第1 項，判決如主
文。
中    華    民    國    94    年    1   月    10      日
                          臺灣臺北地方法院刑事第七庭
                              審判長法  官  梁耀鑌
                                    法  官  林孟皇
                                    法  官  蔡正雄
以上正本證明與原本無異。
如不服本判決，應於判決送達後10日內，向本院提出上訴狀。
    　　　　　　　　　　　　　　  　書記官　楊志純
中　　華　　民　　國　　94　　年　　1 　　月　　11　　日
